---
title: "Méthodes de Monte Carlo et inférence bayésienne"
author: "P. Gloaguen"
date: ""
output: 
  html_document:
    theme: readable
---

## Cours

- [Polycopié](teaching_docs/cours_poly_MonteCarlo.pdf)
- [Diapos](teaching_docs/cours_diapos_MonteCarlo.pdf)

## Travaux dirigés

- [Enoncés](teaching_docs/td_enonce_MonteCarlo.pdf)
- [Corrigés](teaching_docs/td_corrige_MonteCarlo.pdf)

### Données pour les travaux dirigés

- [Données pour l'exercice 5 du TD1](teaching_docs/data_hobart.txt). En `R`, vous pouvez les importez avec le code suivant:

```{r import_hobart, eval = FALSE}
hobart <- read.table("data_hobart.txt", sep = ";", header = TRUE)
```

- [Données pour l'exercice 5 du TD3](data_presence.txt). En `R`, vous pouvez les importez avec le code suivant:

```{r import_presence, eval = FALSE}
donnees_presence <- read.table("data_presence.txt",  
                               sep = ";", header = TRUE, 
                                colClasses = c(presence = "factor") # La colonne presence est qualitative
                              )
```

-  [Données pour l'exercice 2 du TD4](data_presence_complet.txt). En `R`, vous pouvez les importez avec le code suivant:

```{r donnees_presence_complet, eval = FALSE}
donnees_presence_complet <- read.table("data_presence_complet.txt",  
                                       sep = ";", header = TRUE, 
                                       colClasses = c(presence = "factor") # La colonne presence est qualitative
)
```

- Données pour l'exercice 5 du TD4:
    - [Texte à décrypter](teaching_docs/data_texte_crypte.txt)
    - [Matrice de transition](teaching_docs/data_transition_matrix.txt)
On pourra charger ces documents ainsi
    
```{r code_lecture, eval = FALSE}
# Codes d'imports
library(dplyr)
transition_matrix <- read.table("data_transition_matrix.txt", 
                                sep = ";", header = FALSE) %>% 
  as.matrix()
library(readr)
texte_crypte <- read_file("data_texte_crypte.txt")
```